【裁判字號】    94,訴,3332
【裁判日期】    950425
【裁判案由】    偽造文書
【裁判全文】
臺灣臺中地方法院刑事判決              94年度訴字第3332號
公  訴  人  臺灣臺中地方法院檢察署檢察官
被      告  丁○○
                    國民
            乙○○
                    國民
共      同  吳瑞堯律師
選任辯護人  康文毅律師
上列被告等因偽造文書案件，經檢察官提起公訴（九十二年度偵
字第二四六六五號），本院判決如下：
    主    文
丁○○、乙○○共同連續行使偽造私文書，足以生損害於他人，
各處有期徒刑陸月，如易科罰金，均以佰元折算壹日。
    犯罪事實
一、丁○○、乙○○、與邱紹南、邱善惠、丙○○、己○○、邱
    瓊惠均為邱清安之子女（其中丁○○及乙○○為邱清安與曾
    柏蕙所生子女，丙○○、己○○則為邱清安與張文堤<已歿>
    所生之女）。邱清安於民國九十一年三月十五日因肺炎至財
    團法人私立中國醫藥大學附設醫院（以下簡稱「中國醫藥大
    學附設醫院」，當時名稱為「財團法人私立中國醫藥學院附
    設醫院」）住院治療，嗣於同年四月一日辦理自動出院，又
    於同年月五日再次住院，至同年月三十日，開始陷於神智不
    清之狀態，因此無法表達意思，而欠缺意思能力，詎丁○○
    及乙○○為謀取邱清安名下之存款，明知其並未經邱清安同
    意及授權，竟共同基於行使偽造私文書及意圖為自己不法所
    有之詐欺取財概括犯意聯絡，推由乙○○回到位於南投縣南
    投市○○○路二五號家中，拿取其所保管之邱清安設於南投
    中興郵局，局號：○四○一○七之一，帳號：○三三九六九
    之一號帳戶（以下簡稱「邱清安郵局帳戶」）之存摺及印鑑
    章，至南投中興郵局，填寫邱清安名義之郵政存簿儲金提款
    單，並盜蓋「邱清安」之印鑑章於其上「請蓋原留印鑑」欄
    內，據以偽造邱清安表示要提領存款新臺幣（下同）三百一
    十萬元之私文書，並持以行使，使南投中興郵局之承辦人員
    陷於錯誤，而將邱清安上開帳戶內之存款三百一十萬元交付
    予乙○○，足以生損害於邱清安本人及南投中興郵局對於存
    款管理之正確性。嗣乙○○於同日將上開三百一十萬元存入
    其設於第一商業銀行草屯分行（以下簡稱「第一銀行」）之
    帳戶內，再於同年六月五日將其中二百七十萬一千九百五十
    五元，匯入丁○○設於彰化銀行臺中分行之帳戶內。
二、嗣邱清安於九十一年五月三日死亡，丁○○、乙○○與邱紹
    南、邱善惠、丙○○、己○○、邱瓊惠及邱清安死亡時之尚
    生存之配偶曾柏蕙（嗣於九十一年五月十九日死亡）均為其
    繼承人，丁○○及乙○○明知邱清安上開南投中興郵局帳戶
    內之存款，於邱清安死亡後應列為遺產，非經全體繼承人之
    同意，不得擅自處分，竟為支付邱清安之殯葬費用，再承上
    開行使偽造私文書及詐欺取財之概括犯意聯絡，於同年五月
    七日，由乙○○持邱清安上開帳戶之存摺及印鑑章，前往南
    投中興郵局，填寫邱清安名義之郵政存簿儲金提款單，並盜
    用邱清安之上開印鑑章於「請蓋原留印鑑」欄內，而偽造完
    成邱清安表示要提領三萬三千元之郵政存簿儲金提款單之私
    文書後，持以行使，使不知情之南投中興郵局承辦人員陷於
    錯誤，如數交付上開金額予乙○○，足以生損害於邱清安之
    其餘繼承人邱紹南、邱善惠、丙○○、己○○、邱瓊惠、曾
    柏蕙及南投中興郵局對於存款管理之正確性。
三、案經己○○及丙○○委任楊盤江律師訴由臺灣臺中地方法院
    檢察署檢察官偵查起訴。
    理    由
一、就九十一年五月二日提領三百一十萬元之行使偽造私文書及
    詐欺取財部分（即犯罪事實欄一、部分）：
  (一)訊據被告丁○○、乙○○固均坦認曾由被告乙○○於九十一
    年五月二日，持邱清安之存摺及印鑑章，前往南投中興郵局
    提領邱清安郵局帳戶之存款三百一十萬元，並於當日存入被
    告乙○○設於第一銀行之帳戶內，再於同年六月五日將其中
    二百七十一萬千九百五十五元，匯入丁○○設於彰化銀行臺
    中分行之帳戶內等情，惟矢口否認此部分行為有涉犯行使偽
    造私文書及詐欺取財犯行，辯稱：曾柏蕙生前曾向證人甲○○購地建屋，當時邱清安就表示要資助建造房屋之費用，嗣
    邱清安於九十一年四月上旬住院後，就將其南投中興郵局之
    存摺及印鑑章交給被告乙○○，並表示陸續會有廠商來收錢
    ，要付款時，就可以去提領存款，嗣後因為有一些工程款要
    支付，所以在九十一年五月二日，被告乙○○就到加護病房
    去告訴邱清安要去領錢，邱清安就點頭，被告乙○○始去領
    了三百一十萬元云云。經查：
  1.被告二人之母曾柏蕙曾於八十九年十月七日與證人甲○○訂
    立買賣契約，由曾柏蕙以七百九十萬五千元，買受證人甲○○所有坐落南投縣南投市○○段一○一一之四地號土地（以
    下簡稱「一○一一之四地號土地」），嗣於九十一年四月四
    日，由證人甲○○以買賣為原因，移轉登記予被告二人共有
    等情，業據證人甲○○於本院審理時結證屬實（見本院卷第
    一四○頁），並有房地產買賣契約書及土地登記謄本各一份
    附卷可稽（見臺灣臺中地方法院檢察署九十二年度偵字第二
    四六六五號偵查卷宗第一卷＜以下簡稱「偵(一)卷」＞第一○
    五至一○七頁、同署九十二年度發查字第三○一一號偵查卷
    宗＜以下簡稱「發查卷」＞第二一頁）。又一○一一之四地
    號土地上之建物，即門牌號碼：南投縣南投市○○路一九五
    號房屋（建號南投市○○段八一一號），於九十一年四月四
    日，亦由證人甲○○移轉登記予被告二人等情，雖有建物登
    記謄本及南投縣南投地政事務所民眾閱覽＜異動索引＞各一
    份（見發查卷二二至二三頁）在卷可查，惟查證人甲○○於
    本院審理時證述：買賣之標的僅有土地而已，訂約當時有約
    定由買方（即曾柏蕙）建造房屋，伊僅收土地之價金等語（
    見本院卷第一四○至一四二頁）；且證人庚○○於本院審理
    時，復證稱：伊有承作被告二人仁德路上房屋之粉刷牆壁及
    貼磁磚之工程，當時是被告二人之父親邱清安找伊去作該工
    程，是從空地蓋起，之前綁鋼筋、灌水泥之工程，都是邱清
    安自己找人作的等語（見本院卷第一四六、一四七頁）；再
    觀之上開房地產買賣契約，在買賣標的物之建物標示欄內，
    並未記載任何建物，且於買賣雙方加列之第十三條約定：「
    因甲方（即證人甲○○）土地增值稅利用一生一次自用住宅
    稅率，雙方協議建造房屋以甲方名義為起造人於保存登記完
    成後，甲方將建物連同土地一併移轉給乙方（即曾柏蕙），
    屆時甲方應配合相關手續，不得藉故拖延」；第十五條亦約
    定：「建造房屋之相關稅費皆由乙方負擔˙˙˙」，益徵上
    開房地產買賣契約訂立時，一○一一之四地號土地上應尚無
    建物，證人甲○○與曾柏蕙訂立買賣契約之標的，應不包括
    建物，門牌號碼：南投縣南投市○○路一九五號建物係嗣後
    邱清安找人興建無誤，被告二人辯稱其母親曾柏蕙係向證人
    甲○○購買土地，自行建造房屋等情，堪以採信。
  2.證人即曾柏蕙之姊妹、被告二人之阿姨辛○○於本院審理時
    證述：伊等知道邱清安、曾柏蕙要建造南投縣南投市○○路
    一九五號房屋之事，因為伊與曾柏蕙假日都會聚餐，曾柏蕙
    曾提到由伊出資購買土地後，再由伊姐夫邱清安負責興建房
    屋之事，邱清安也提到將來當時住的南投縣南投市○○○路
    二五號宿舍會收回，所以要蓋一棟自己的房屋，以後小孩回
    來後，就可以住在新建之房屋，土地由曾柏蕙購買，房屋則
    由邱清安出錢興建，這是在邱清安、曾柏蕙家中或爬山途中
    說的，次數應有三次以上，在購買土地前後均有提及，在興
    建房屋期間，邱清安也曾到伊家中提過此事，因伊家裡經營
    營造業，所以邱清安亦會向伊詢問建材價格等語（見本院卷
    第一○三至一○五頁）；亦為曾柏蕙之姊妹、被告二人阿姨
    之證人壬○○復於本院審理時證稱：伊在曾柏蕙購買一○一
    一之四地號土地前，就有聽曾柏蕙說過買土地之事，且曾柏
    蕙有帶伊去看過該土地，是買了土地後，再自行興建房屋，
    伊曾在邱清安、曾柏蕙位於南投縣南投市○○○路二五號宿
    舍聽過他們提到土地是曾柏蕙購買的，房屋則是要由邱清安
    負責興建，提到這些事時，證人辛○○也曾在場過等語；證
    人即被告二人之堂兄戊○○亦於本院審理時證陳：邱清安於
    生前幾乎每星期都會回鹿谷老家，伊曾聽邱清安提及被告二
    人之母親曾柏蕙有買土地，邱清安要資助建造房屋等語，均
    一致證述一○一一之四地號土地係由曾柏蕙負責購買，而其
    上門牌號碼：南投縣南投市○○路一九五號房屋，則係由邱
    清安出資建造等語（見本院卷第一○八至一一○頁）。雖證
    人辛○○及壬○○二人就其聽聞邱清安及曾柏蕙談論購地建
    屋之事時，被告丁○○是否均在場乙節，證述略有出入，且
    與被告丁○○所述不同，惟查證人辛○○、壬○○與曾柏蕙
    既為姊妹關係；另由證人辛○○、辛○○所述，亦足認其平
    日往來頻繁，是邱清安及曾柏蕙提及購地建屋之次數，應非
    少數；且證人辛○○、壬○○於聽聞邱清安、曾柏蕙敘及購
    地建屋之事時，應亦無法預測將來會因此而出庭作證，自不
    會就在場之人刻意記憶，因此證人辛○○及壬○○之證言，
    雖有上述些許不同之處，但仍無礙於其證言之可信性；況證
    人即被告二人同父異母之姐姐邱善惠亦於偵查中證述：邱清
    安曾告訴伊，曾柏蕙看上一塊土地，已經和買主簽約了，蓋
    房子的錢是邱清安支付的等語（見同上偵查卷宗第三宗＜以
    下簡稱「偵(三)卷」＞第五一頁）；證人庚○○於本院審理時
    ，復證稱：在邱清安過世前，該房屋之工程款，都是由伊向
    邱清安收取，由邱清安給付，並未曾向曾柏蕙收過錢，邱清
    安過世後，才由被告丁○○支付工程款，至於材料部分則是
    由邱清安自己購買等語（見本院卷第一四八頁），足證在邱
    清安死亡前，門牌號碼：南投縣南投市○○路一九五號房屋
    之工程款及材料費，均係是由邱清安負責給付無訛，是證人
    辛○○、壬○○及戊○○證述邱清安曾表示要資助建造上開
    房屋之費用等情，應值採信。
  3.被告乙○○曾於九十一年五月二日提領邱清安南投中興郵局
    帳戶內之存款三百一十萬元等情，除經被告二人供述如前外
    ，並有郵政存簿儲金提款單一份在卷可憑（見偵(一)卷第一九
    七頁），而堪認定。被告二人雖辯稱：邱清安於九十一年四
    月上旬住院後，就將其南投中興郵局之存摺及印鑑章交給被
    告乙○○，並表示陸續會有廠商來收錢，要付款時，就可以
    去提領存款，因為有人要收工程款，所以才在九十一年五月
    二日去提領邱清安之存款三百一十萬元云云。惟查：
  (1)證人庚○○於本院審理時證述：伊向邱清安收款，是完成一
    層樓後，再結算一次等語（見本院卷一四八頁），是邱清安
    應係按照房屋興建之進度，自行給付已屆期之工程款等情，
    允無疑義。
  (2)證人庚○○復於本院審理時證稱：在邱清安過世之前，房屋
    全部之硬體結構，都已完成，只剩下浴室及廚房地坪之磁磚
    ，在伊施作期間，並無其他工程同時在進行，而邱清安住院
    期間，伊曾打過電話要請求二十餘萬元之工程款，被告丁○○說邱清安住院，工程款的事等邱清安出院再說，這種情形
    僅有一次，過沒多久被告丁○○就打電話告訴伊邱清安過世
    了，要伊等邱清安之喪事辦完，再找被告丁○○收取工程款
    ，後來被告丁○○有給付伊該筆二十餘萬元之工程款，並說
    以後完成之工程，會再給付其餘工程款，嗣後伊曾向被告丁○○收過二、三次工程款，每次都是一、二十萬元，並未超
    過一百萬元等語（見本院卷第一四七至一五一頁）。是雖證
    人庚○○曾於邱清安住院期間，請求給付工程款，惟其請求
    之數額，亦僅有二十餘萬元，且被告丁○○給予證人庚○○
    之答覆係待邱清安出院後再行給付，此後至邱清安死亡為止
    ，證人庚○○亦未曾再向被告丁○○催討該部分工程款，是
    被告二人當無為給付證人庚○○之工程款，而有提領邱清安
    設於南投中興郵局帳戶內存款三百一十萬元之急切必要。況
    被告乙○○於九十一年五月二日提領邱清安存款三百一十萬
    元後，隨即存入其設於第一銀行之帳戶內，再於同年六月五
    日將其中二百七十萬一千九百五十五元，匯入被告丁○○設
    於彰化銀行臺中分行之帳戶內等情，業據被告丁○○於本院
    審理時，以證人身分證述明確（見本院卷第九三頁），並有
    被告乙○○設於第一銀行帳戶之存款明細分類帳及被告丁○○設於彰化銀行臺中分行之活期儲蓄存款存摺各一份（見偵
    (一)卷第九一、九二頁、同上偵查卷宗第二卷＜以下簡稱「偵
    (二)卷」＞第一四一頁）附卷可考；再者，證人庚○○既係一
    次請求二十餘萬元之工程款，且被告二人自邱清安設於南投
    中興郵局帳戶提領之存款，顯逾該數額，是其自無分期給付
    上開工程款之必要及可能。惟觀諸被告乙○○上開第一銀行
    帳戶之存款明細分類帳，其於存入上開三百一十萬元後，除
    曾於九十一年五月十七日提領二十萬元外，從無一次提領二
    十餘萬元之紀錄，顯見至九十一年五月十七日前，被告二人
    並未以該三百十萬元支付證人庚○○之工程款。而證人庚○○已證述在其施作牆壁粉刷及貼磁磚工程時，並無其他工程
    同時進行，且被告二人提出之出貨單、估價單、免用統一發
    票收據、收款對帳單等單據（見本院卷第三五至四三頁），
    或未載訂貨、出貨日期，或其上所載出貨、收款、帳單日期
    係在邱清安死亡後，均無法證明被告二人於邱清安住院期間
    ，曾受各該廠商之請求，而為給付該等費用，始提領上開三
    百一十萬元，故而上開單據自無從作為被告二人曾以上開款
    項給付工程款之有利證明。是當時被告二人既未於提領三百
    一十萬元後，立即清償證人庚○○所請求之工程款，且亦未
    能提出有立即以該筆款項清償已受請求之工程款之相關證明
    ，以供本院查核，自難信被告二人於邱清安住院期間，有提
    領該三百一十萬元存款之迫切需要。
  (3)查被告二人於邱清安住院之時，既無迫切給付工程款之必要
    ，且邱清安向來係按工程進度，分次給付工程款乙節，亦據
    證人庚○○證述如前。是由邱清安向來之付款方式以觀，邱
    清安若欲授權被告二人以其存款支付工程款，亦應係依照每
    次所受請求工程款之數額，分次提領之方式，而無指示被告
    乙○○一次提領三百一十萬元之鉅額款項，預供將來分次給
    付工程款之可能。況依被告二人所提出前揭之免用統一發票
    收據、收款對帳單、欣林天然氣股份有限公司收據所載數額
    ，僅有三十一萬三千零一十六元（不包含證人庚○○所製作
    之估價單）；證人庚○○復證述其向被告丁○○收取之工程
    款並未逾一百萬元，且其施工時，僅餘磁磚、粉刷之工程，
    其他硬體建築已大致完成等情，亦如前述，是該房屋於邱清
    安死亡之時，既已接近完工狀態，且被告二人事後所支付之
    工程款亦顯未逾一百五十萬元，邱清安更無同意被告乙○○
    提領三百一十萬元之可能。
  (4)被告乙○○雖供稱：伊於九十一年五月二日去提領三百一十
    萬元前，曾先於同日中午十二時許，至加護病房告訴邱清安
    要去領錢，邱清安就點頭同意云云（見本院卷第二三、八三
    頁），被告丁○○則先於偵查中供述：九十一年五月二日時
    ，邱清安可以點頭搖頭回答伊之問題云云（見偵(一)卷第四二
    頁）；另於本院審理時則以證人身分證述：伊在九十一年五
    月二日，並未到醫院探視邱清安，在偵查中所說的話是聽被
    告乙○○說的，最後一次去是在同年月一日，當時邱清安聽
    到伊叫他，就有睜開眼睛，也可以點頭，但無法行動云云（
    見本院卷第九六、九九頁）。然查，被告乙○○提領三百一
    十萬元之時間，係在九十一年五月二日下午一時五十七分二
    十九秒等情，亦有前揭郵政存簿儲金提款單可參。而邱清安
    於九十一年四月三十日起，即開始神智不清，且邱清安於九
    十一年五月一日起至其出院前止，其「昏迷指數」（Ｇｌｓ
    ａｇｏｗ  Ｃｏｍａ  Ｓａｌｃｅ，簡稱「ＧＣＳ」）中之
    「Ｅ」（ｅｙｅ，即睜眼反應）均僅有「１」；而同年月二
    日當日在下午五時前止，其「Ｍ」（ｍｏｔｏｒ，即動作反
    應）亦為「１」等情，亦有中國醫藥大學附設醫院邱清安診
    斷證明書及病歷內之加護病房護理特別記錄各一份在卷可佐
    （見偵(三)卷第一三三頁，病歷資料置於卷外）。而「Ｅ」之
    指數為「１」時，即表示：怎麼刺激，眼睛都不會睜開，即
    「反應喪失」；「Ｍ」之指數為「１」時，則代表：什麼反
    應都沒有等情，有本院自網站上下載之澄清醫院神經外科主
    任林啟光醫師所寫「何謂昏迷指數」之文章一篇附卷可稽（
    見本院卷六九、七○頁），是被告丁○○所述邱清安於九十
    一年五月一日尚會睜開眼睛；被告二人供述在九十一年五月
    二日被告乙○○領款前，就被告乙○○告以要去領款之事時
    ，邱清安尚曾以點頭回應云云，顯均與事實不符，而難憑採
    。況中國醫藥大學附設醫院加護病房探病之時間，係為早上
    十時三十分至十一時止、下午二時至二時三十分止、晚上七
    時至七時三十分止等情，亦有告訴代理人所提出自網路上列
    印之該醫院加護病房探病時間資料一份存卷可查（見本院卷
    第一七一頁），是被告乙○○自無可能在九十一年五月二日
    中午十二時許至其於同日下午一時五十七分二十九秒提領三
    百一十萬元之間，進入加護病房探視邱清安，並告知邱清安
    要去提領三百一十萬元存款之事，益證被告二人所辯，並非
    實在。
  (5)綜上各節，被告二人推由被告乙○○於九十一年五月二日至
    南投中興郵局提領邱清安設於該郵局之帳戶內存款三百一十
    萬元，應未事先獲得邱清安同意或授權，其二人所辯，應係
    臨訟卸責之詞，並不可採。
  (二)被告乙○○於本院審理時供述：在邱清安住院期間，曾表示
    要用自己之錢支付醫藥費，而要伊拿邱清安印鑑章及存摺從
    邱清安設於南投中興郵局之帳戶內提錢支付，而領到之存款
    ，其中一次是交給邱清安，另一次則交給證人丙○○等語（
    見本院卷第八一頁），而與證人丙○○於偵查中陳稱：在九
    十一年四月上旬，被告曾交給伊兩萬元等情，大致相符，而
    足認邱清安曾將其設於南投中興郵局之存摺及印鑑章，交付
    被告乙○○以領款支付醫療費用；且卷內復無其他積極證據
    足認為被告二人有竊取邱清安上開帳戶之存摺及印鑑章之行
    為，是本諸罪疑利益歸屬被告原則，本院因認當時邱清安設
    於南投中興郵局帳戶之印鑑章及存摺，於九十一年五月二日
    係在被告乙○○保管中。
  (三)按刑法第二百十條之偽造私文書罪，旨在處罰無制作權之人
    ，不法製作他人之文書，若逾越授權範圍或以欺瞞之方法蓋
    用他人印章，用以製作違反本人意思之文書，仍屬盜用印章
    而偽造私文書（最高法院八十九年度臺上字第一○八五號判
    決意旨參照）。邱清安雖曾表示要資助建造南投縣南投市○○路一九五號房屋，然被告二人並不因而當然取得邱清安之
    授權，得以擅自從邱清安設於南投中興郵局之帳戶提領款項
    ；又被告乙○○雖曾獲邱清安授權以邱清安之印鑑章及存摺
    領取其設於南投中興郵局帳戶內之存款，以支付邱清安之醫
    療費用，然除此之外，被告乙○○並無權提領邱清安之存款
    ，被告二人明知上情，卻仍逕推由被告乙○○擅自蓋用邱清
    安之印章於郵政存簿儲金提款單，違反邱清安之意願，偽造
    郵政存簿儲金提款單向南投中興郵局提領邱清安之存款三百
    一十萬元，並分別將之納為己有，自屬盜用印章以偽造私文
    書，並持以行使而詐欺取財之行為無訛。
  (四)綜上所述，被告二人有犯罪事實欄一、部分之犯罪事實，事
    證明確，堪以認定。
二、就九十一年五月七日提領三萬三千元部分（即犯罪事實欄三
    、部分）：
  (一)訊之被告丁○○、乙○○於本院準備程序及審理時對此部分
    犯罪坦承不諱（見本院卷第二三、二四、一五八頁），核與
    告訴人指訴情節相符，且有被告乙○○於九十一年五月七日
    所填寫之郵政存簿儲金提款單一份附卷可稽（見偵(一)卷第一
    九七頁）。
  (二)按繼承人自繼承開始時，除民法另有規定外，承受被繼承人
    財產上之一切權利義務，民法第五百五十條及第一千一百四
    十八條前段分別定有明文。又按人之權利能力，終於死亡，
    其權利義務因死亡而開始繼承，由全體繼承人承受，故關於
    遺產之法律行為，自當由全體繼承人為之，被繼承人縱令於
    生前曾授權他人為之，亦因其死亡權利主體不存在而授權關
    係歸於消滅，自不得再以授權人之名義為法律行為（最高法
    院八十年度臺上字第四○九一號判決意旨參照）。查邱清安
    於九十一年五月三日因為病危，而自中國醫藥大學附設醫院
    辦理出院，嗣並於同日下午五時二十分死亡等情，有邱清安
    上開診斷證明書、病歷及死亡證明書各一份在卷可參（見發
    查卷第一八頁、偵(三)卷第一三三頁、病歷置於卷外）。又邱
    清安死亡時，其繼承人除被告二人外，尚有被告二人之母親
    曾柏蕙、告訴人二人、被害人邱紹南、邱善惠、邱瓊惠等情
    ，亦有繼承系統表一份存卷可查（見發查卷第一九頁）。而
    被告乙○○於九十一年五月七日前往南投中興郵局提領邱清
    安帳戶內之存款三萬三千元之時，邱清安既已死亡，且此亦
    為被告二人所明知，依上開規定，其南投中興郵局內之存款
    ，即為全體繼承人公同共有，如欲提領邱清安之存款，自應
    經全體繼承人為之，被告二人未經其餘繼承人之同意或授權
    ，自無權提領邱清安南投中興郵局帳戶內之存款，猶逕以已
    死亡之邱清安名義，盜蓋其印鑑章，以偽造內容不實之郵政
    存簿儲金提款單，並持向不知情之南投中興郵局承辦人員行
    使，而提領邱清安南投中興郵局帳戶內之存款三萬三千元，
    自已構成行使偽造私文書罪及詐欺取財無訛。是被告二人有
    如犯罪事實欄、二所示之犯罪事實，亦堪認定。
三、核被告丁○○及乙○○之所為，均係犯刑法第二百十六條、
    第二百十條之行使偽造私文書及同法第三百三十九條第一
    項之詐欺取財罪。被告二人就上開犯行，有犯意聯絡及行為
    分擔，均為共同正犯。被告二人偽造私文書復持以行使，偽
    造私文書之低度行為，為高度之行使行為所吸收，不另論罪
    。又其盜用印章為偽造私文書之部分行為，亦不另論罪。被
    告二人先後二次行使偽造私文書及詐欺取財犯行，均時間緊
    接，罪名相同，顯係基於概括犯意反覆為之，應依連續犯各
    論以一罪，並均加重其刑。又被告二人所犯上開行使偽造私
    文書與詐欺取財罪間，有方法目的之牽連關係，為牽連犯，
    爰依刑法第五十五條後段規定，從一重之連續行使偽造私文
    書罪處斷。爰審酌被告二人意圖為自己不法之所有而提領邱
    清安存款，損害其他繼承人之權利，領得款項共計三百一十
    三萬三千元，金額頗鉅，且犯罪猶否認部分犯罪事實，砌詞
    飾過，顯乏認錯悔過之具體表現，態度欠佳，惟念其二人亦
    為邱清安之繼承人，對於所冒領之存款，仍享有部分權利，
    且與邱清安、告訴人及被害人，為骨肉、手足之親，雖有私
    心，惟於邱清安死亡後，確曾付出心力，處理邱清安之殯葬
    事宜（此有偵(一)卷第八一至八四頁之殯葬費收據可佐）等一
    切情狀，各量處如主文所示之刑，並均諭知易科罰金之折算
    標準。
四、偽造之郵政存簿儲金提款單二紙，業據被告乙○○持以行使
    ，而交付予南投中興郵局，不復屬於被告二人所有，爰不予
    宣告沒收；又按刑法第二百十九條所定不問屬於犯人與否沒
    收之者，以偽造之印章、印文或署押為限，盜用者不在其列
    ，最高法院著有四十八年臺上字第一五三三號判例可資參照
    。查上開郵政存簿儲金提款單上「邱清安」之印文共計三枚
    ，係被告二人盜用印章所生印文，並非偽造印章之印文，依
    前揭判例意旨，自不在刑法第二百十九條規定，不問屬於犯
    人與否，均應沒收之列，爰不為沒收之宣告，附此敘明。
據上論斷，應依刑事訴訟法第二百九十九條第一項前段，刑法第
二十八條、五十六條、第二百十條、第二百十六條、第三百三十
九條第一項、第五十五條、第四十一條第一項前段，罰金罰鍰提
高標準條例第一條前段、第二條，判決如主文。
中    華    民    國    95    年    4     月    25    日
                  刑事第三庭審判長法  官 張 靜 琪
                                  法  官 賴 妙 雲
                                  法  官 郭 妙 俐
上正本證明與原本無異。
如不服本判決，應於送達後十日內向本院提出上訴狀（須附繕
本），上訴於台灣高等法院台中分院。
                                  書記官 陳 玉 芬
中    華    民    國    95    年    4     月    25    日
附錄本案論罪科刑法條全文：
刑法第二百十條
偽造、變造私文書，足以生損害於公眾或他人者，處五年以下有
期徒刑。
第二百十六條
行使第二百十條至第二百十五條之文書者，依偽造、變造文書或
登載不實事項或使登載不實事項之規定處斷。
第三百三十九條
意圖為自己或第三人不法之所有，以詐術使人將本人或第三人之
物交付者，處五年以下有期徒刑、拘役或科或併科一千元以下罰
金。
以前項方法得財產上不法之利益或使第三人得之者，亦同。
前二項之未遂犯罰之。


司法院資訊處製作；財團法人民間司法改革基金會備份。
